【裁判字號】    98,易,3395
【裁判日期】    990611
【裁判案由】    詐欺
【裁判全文】
臺灣板橋地方法院刑事判決              98年度易字第3395號
公  訴  人  臺灣板橋地方法院檢察署檢察官
被      告  乙○○
上列被告因詐欺案件，經檢察官提起公訴（98年度偵字第28657
號）及移送併辦（臺灣士林地方法院檢察署98年度偵字第16306
號），本院判決如下：
    主  文
乙○○幫助意圖為自己不法之所有，以詐術使人將本人之物交付
，累犯，處有期徒刑月，如易科罰金，以新臺幣壹仟元折算壹
日。
    事  實
一、乙○○前因業務侵占及偽造文書等案件，經臺灣臺北地方法
    院於民國96年11月26日以96年度訴字第1366號判處有期徒刑
    7 月、3 月，應執行有期徒刑9 月確定，於97年11月24日縮
    刑期滿執行完畢。猶不知悛悔，可預見將其所有之金融機構
    帳戶存摺、提款卡及密碼交付他人使用，可能被犯罪集團作
    為詐財或其他犯罪之工具，猶基於幫助他人詐欺取財之不確
    定故意，於98年9 月13日前之不詳時間，在不詳地點，將其
    所申設之上海商業儲蓄銀行（下稱上海商銀）中山分行帳號
    00000000000000號帳戶之存摺、提款卡及密碼，交付予真實
    姓名年籍不詳之成年人使用。嗣由該人所屬之詐欺集團成員
    取得上開帳戶資料後，即意圖為自己不法之所有，推由不詳
    之詐欺集團成員，(一)透過網路向甲○○表示可以網路交友，
    並要求甲○○至自動櫃員機作身分確認，使甲○○陷於錯誤
    ，依指示於98年9 月13日2 時34分許，匯款1 萬元至乙○○
    前揭上海商銀帳戶。(二)復於雅虎奇摩即時通，以帳號「stpy
    tw689 」之身分，謊稱販賣中古手機1 支，致丙○○陷於錯
    誤，依指示於98年9 月13日23時17分許，匯款19,983元至乙○○前揭上海商銀帳戶。嗣因甲○○及丙○○發覺受騙，經
    報警處理而悉上情。
二、案經臺北縣政府警察局板橋分局報請臺灣板橋地方法院檢察
    署檢察官偵查起訴，暨臺北市政府警察局大同分局報請臺灣
    士林地方法院檢察署檢察官移送本院併案審理。
    理  由
一、按被告以外之人於審判外之言詞或書面陳述，除法律有規定
    者外，不得作為證據；又被告以外之人於審判外之陳述，雖
    不符合同法第159 條之1 至第159 條之4 之規定，但經當事
    人於審判程序同意作為證據，法院審酌該言詞陳述或書面陳
    述作成時之情況，認為適當者，亦得為證據。當事人、代理
    人或辯護人於法院調查證據時，知有第159 條第1 項不得為
    證據之情形，而未於言詞辯論終結前聲明異議者，視為有前
    項之同意，刑事訴訟法第159 條第1 項及第159 條之5 分別
    定有明文。查本判決下列所引用被告乙○○以外之人於審判
    外之陳述及相關書證等，檢察官及被告迄至本院言詞辯論終
    結前均未聲明異議，本院審酌上開證據資料製作時之情況，
    尚無違法不當及證明力明顯過低之瑕疵，認以之作為證據應
    屬適當，揆諸前開規定，自均有證據能力，先予敘明。
二、訊據被告乙○○固坦承有開立前揭上海商銀帳戶之事實，惟
    矢口否認有何幫助詐欺之犯行，辯稱：伊於98年9 月11日將
    前揭上海商銀帳戶之存摺、提款卡放在機車置物箱內，於同
    年月17日發覺遭竊，便於同日打電話至上海商銀掛失，提款
    卡密碼並未告知他人云云。經查：
（一）上揭犯罪事實，業據被害人甲○○於警詢及偵查中、被害
      人丙○○於警詢時指述甚詳，並有其等提供之自動櫃員機
      交易明細表、受理各類案件紀錄表、受理刑事案件報案三
      聯單、內政部警政署反詐騙諮詢專線紀錄表、受理詐騙帳
      戶通報警示簡便格式表、被告前揭上海商銀帳戶之開戶基
      本資料、臨時對帳單各1 份附卷可稽，足見被告所申設之
      上開板橋郵局帳戶，業遭詐欺集團成員供作詐騙被害人甲○○及丙○○之人頭帳戶等情，堪予認定。
（二）又被告前於偵查中供稱：伊有將密碼330338寫在一張小紙
      條，夾在存摺內，伊當時怕忘記，就先抄起來，後來密碼
      記得但紙條沒丟掉等語（見臺灣板橋地方法院檢察署98年
      度偵字第28657 號卷第23頁），復於本院審理時改稱：伊
      將銀行補發之提款卡密碼函及提款卡一起放在置物箱裡等
      語（見本院99年6 月2 日審判筆錄第4 頁），是被告先後
      所辯，關於提款卡密碼究係夾在存摺內，或與提款卡放在
      一起乙節，顯有矛盾，是否可採，容有疑義。且被告自承
      其提款卡遺失過兩次，業經本院函查屬實，有上海商銀中
      山分行98年12月31日（98）上中山字第207 號函在卷可稽
      ，依該函文及所附之掛失明細資料顯示，被告曾於98年9
      月11日辦理臨櫃金融卡掛失補發，再於98年9 月17日辦理
      電話金融卡及存摺掛失，則被告既甫於一週前即遺失金融
      卡而臨櫃辦理掛失，猶不知妥慎保管其金融帳戶，於補發
      後將之隨意置放於機車置物箱內，此顯與常情有違。
（三）再者，帳戶存摺、提款卡遺失者，若至金融機構辦理掛失
      止付，詐欺者將無法提領詐得金額，且詐欺者若未得原帳
      戶所有人同意而加以使用，則詐得金額亦有可能遭原帳戶
      所有人提領一空，而詐騙所得之金額動輒上萬元，遠較購
      買或承租帳戶使用之微薄款項為鉅，是詐欺集團衡情均不
      致以遺失或竊得之帳戶作為詐騙被害人之出入往來帳戶，
      而甘冒可能遭原帳戶所有人凍結帳戶補辦存摺資料領款，
      致無法提領之風險，自益徵被告辯稱其上開上海商銀帳戶
      乃係遭竊云云，顯無足取。是以，被告當係於98年9 月13
      日被害人遭詐騙前之某時，自行將上開帳戶資料交付予詐
      欺集團成員，並容認其向被害人詐欺取財使用，允無疑義
      。
（四）按刑法上之故意，分直接故意（確定故意）與間接故意（
      不確定故意），「行為人對於構成犯罪之事實，明知並有
      意使其發生者」為直接故意；又「行為人對於構成犯罪之
      事實，預見其發生而其發生並不違背其本意者」為間接故
      意；而參以郵政儲金或銀行帳戶可供款項之存匯、提領，
      一般人均可輕易申請開設，並無任何資格條件之限制，苟
      有使用金融存款帳戶之正當用途，自以使用其本人或可信
      賴之親友申請之帳戶，最為便利安全，始可避免帳戶名義
      人反悔或心存歹念，利用通知掛失止付、變更存戶印鑑圖
      章或換摺之方式，將帳戶內之款項領走一空，反致使用帳
      戶人蒙受損失，苟非為犯罪等不法目的或為掩飾自己真實
      身分，並藉以逃避查緝，依常情並無捨棄自己申設帳戶而
      迂迴以花費金錢或其他方法向無相當信賴關係之陌生人取
      得帳戶使用之理，且近年來詐欺取財之犯罪類型層出不窮
      ，該等犯罪，多數均係利用他人帳戶作為詐欺所得財物之
      出入帳戶，業經媒體廣為披載，是依一般人通常之知識、
      智能及經驗，均已詳知向陌生人購買、承租或其他方法取
      得帳戶者，多係欲藉該帳戶取得不法犯罪所得，且隱匿帳
      戶內資金之實際取得人之身分，以逃避追查，被告係高職
      畢業、智識正常且具社會經驗之成年人，對此亦應知之甚
      詳，自難諉稱不知，故被告對於交付上開上海商銀帳戶之
      存摺、提款卡及密碼予該姓名年籍不詳之詐欺者，將可能
      被用來作為詐欺取財等非法用途上，應有所預見，且不違
      背其本意。是以，被告猶提供其所有上開帳戶予該姓名年
      籍不詳之詐欺者使用，堪認被告亦有容認該詐騙者將其所
      有上開帳戶作為詐欺取財之匯款指定帳戶使用，準此，被
      告顯有幫助詐欺取財之不確定故意，應堪認定。
（五）綜上所述，足認被告所辯，顯係事後卸責之詞，殊無可採
      ，本案事證明確，被告上開犯行，堪以認定，自應依法論
      科。
三、按刑法上之幫助犯，係對於犯罪與正犯有共同之認識，而以
    幫助之意思，對於正犯資以助力，而未參與實施犯罪之行為
    者而言（最高法院88年度臺上字第1270號判決意旨參照）。
    是以，如未參與實施犯罪構成要件之行為，且係出於幫助之
    意思提供助力，即屬幫助犯。本件被告將其申請開立金融帳
    戶之存摺、提款卡及密碼交付予真實姓名不詳之詐欺集團成
    員使用，使該詐欺集團作為對被害人實行詐欺取財犯罪之取
    款工具，被告雖非基於直接故意而為本件幫助詐欺之犯行，
    但仍有間接故意幫助他人實行詐欺取財犯罪之犯意，且所為
    提供金融帳戶之行為，亦屬刑法詐欺罪構成要件以外之行為
    ，是核被告所為，係犯刑法第30條第1 項、第339 條第1 項
    之幫助詐欺取財罪。被告以一提供帳戶之幫助行為，使詐欺
    集團成員向被害人丙○○及甲○○為詐騙行為，核屬同種想
    像競合犯，應依刑法第55條之規定，從一重之幫助詐欺罪處
    斷。又被告前有如聲請簡易判決處刑書犯罪事實欄所載之犯
    罪科刑及有期徒刑執行完畢紀錄，有臺灣高等法院被告前案
    紀錄表1 份在卷可稽，其受有期徒刑之執行完畢後，5 年以
    內故意再犯本件有期徒刑以上之罪，為累犯，應依刑法第47
    條第1 項之規定加重其刑。被告幫助他人犯上開詐欺取財罪
    ，為幫助犯，爰依刑法第30條第2 項之規定，按正犯之刑減
    輕之，並依法先加後減之。至臺灣士林地方法院檢察署98年
    度偵字第16306 號移送併辦之犯罪事實（即被害人甲○○部
    分），與本案檢察官起訴部分，具有想像競合犯之裁判上一
    罪關係，依審判不可分原則，為起訴效力所及，本院自得併
    予審理，附此敘明。爰審酌被告提供其所有上開銀行帳戶供
    他人非法使用，助長社會犯罪風氣，造成被害人財產損失，
    導致真正犯罪者逍遙法外，並增加被害人尋求救濟之困難，
    所為實有不當，惟念及被告本身並未實際參與本件詐欺取財
    之犯行，責難性較小，及犯後否認犯行之態度等一切情狀，
    參酌檢察官之具體求刑，量處如主文所示之刑，並諭知易科
    罰金之折算標準。
據上論斷，應依刑事訴訟法第299 條第1 項前段，刑法第30條第
1 項前段、第2 項、第339 條第1 項、第55條、第47條第1 項、
第41條第1 項前段，刑法施行法第1 條之1 第1 項、第2 項前段
，判決如主文。
本案經檢察官黃怡華到庭執行職務。
中    華    民    國    99    年    6     月    11    日
                  刑事第十五庭  審判長法  官  吳幸娥
                                      法  官  許炎灶
                                      法  官  廖欣儀
以上正本證明與原本無異。
如不服本判決應於收受判決後10日內向本院提出上訴書狀，並應
敘述具體理由；其未敘述上訴理由者，應於上訴期間屆滿後20日
內向本院補提理由書（均須按他造當事人之人數附繕本）「切勿
逕送上級法院」。
                                      書記官  顏偉林
中    華    民    國    99    年    6     月    11    日
附錄本案論罪科刑法條全文：
中華民國刑法第339條
（普通詐欺罪）
意圖為自己或第三人不法之所有，以詐術使人將本人或第三人之
物交付者，處5 年以下有期徒刑、拘役或科或併科1 千元以下罰
金。
以前項方法得財產上不法之利益或使第三人得之者，亦同。
前二項之未遂犯罰之。

司法院資訊處製作；財團法人民間司法改革基金會備份。
